臺灣高等法院民事判決　　　　　　　　　　　　　　九十三年度家上字第一０七號
　　上　訴　人　洪00
　　訴訟代理人　林長泉律師
　　被　上訴人　許00
右當事人間請求離婚等事件，上訴人對於中華民國九十三年一月五日臺灣臺北地方法
院九十二年度婚字第三０號第一審判決提起上訴，本院於九十三年十一月三日言詞辯
論終結，判決如左：
    主      文
原判決第一、二、三、四、五、八項及關於命上訴人負擔訴訟費用之裁判均廢棄。
右廢棄部分，被上訴人在第一審之訴及假執行之聲請均駁回。
第一審訴訟費用關於命上訴人負擔部分及第二審訴訟費用均由被上訴人負擔。
    事      實
壹、上訴人方面：
一、聲明：
  (一)原判決不利於上訴人部分廢棄。
  (二)右廢棄部分，被上訴人在第一審之訴及假執行之聲請均駁回。
二、陳述：除與原判決記載相同者，茲引用外，補陳略稱：
  (一)被上訴人訴請離婚，並無理由：1.依民法第一千零五十二條第一項第三款、最高
    法院八十四年台上字第一三九九號判決、三十四年台上字第三九八六號判例意旨
    ，上訴人固曾於民國（下同）九十一年九月二十九日出手掌摑被上訴人，惟究係
    因兩造對管教子女之方式意見不合所致，並非係因兩造對感情問題不合所致，是
    否堪認危及兩造婚姻關係之維繫，尚有疑慮，況上訴人事後深感悔悟、保證不再
    犯，上訴人有繼續維繫婚姻關係最大誠意，則本件偶發勃谿，難認達不堪同居之
    虐待程度。2.本件離婚事件上訴人並無被上訴人主張對其施以身體或精神上不堪
    同居虐待之情事，且無足以破壞共同生活或難以維持婚姻之重大事由發生，是被
    上訴人主張依民法第一千零五十二條第一項第三款及第二項之規定，訴請離婚，
    自難謂有據，原判決僅以九十一年九月廿九日偶發勃谿，即准兩造離婚，自屬無
    據。3.兩造長子曾於警員執行暫時保護令時，跪地緊抱上訴人大腿嚎啕大哭，且
    子女均表示「曾做過與父親有關的好夢」，與社會局評估報告說明兩造長子希望
    兩造和好如初，因此求予廢棄原判決，駁回被上訴人於原審離婚之訴。
  (二)退萬步言，如判准兩造離婚，請准由上訴人擔任子女監護人：1.兩造子女分別為
    八歲及七歲之少年，已非六歲以下之幼兒，原判決以「幼兒隨母原則」推定由被
    上訴人監護，自有可議；況被上訴人結婚九年來，縱有固定工作，卻不願分擔家
    計，還經常抱怨上訴人工作收入，多次於告訴子女「媽媽幫你（妳）們再找一個
    開賓士、住別墅的有錢新爸爸好不好」，灌輸子女錯誤的金錢觀念，亦造成子女
    因父母要分開的不安全感與恐懼，足見被上訴人不適合擔任子女之監護人。2.依
    家庭暴力防治法第卅五條固推定由加害人行使或負擔權利義務「不利」於該子女
    ，惟上訴人猶可反證推翻；本件上訴人深愛子女，且對子女生活照顧、休閒生活
    、未來之管教方式及教育等，均有完善計劃，況上訴人有固定收入，曾受西方教
    育五年，學業與工作均表現良好，堪為子女提供良好教育環境及學習榜樣。且上
    訴人監護長子期間，其在校相處與適應均良好，除上訴人可負責照顧外，上訴人
    父母、姊妹甚至兩造子女表兄姊均可照顧陪伴其成長，是以兩造所生之子女准由
    上訴人監護，對其爾後人格之健全發展，甚有助益，且兩造子女為上訴人家中之
    內孫，祖父母非常疼愛關心，如能三代同堂共居，可增進倫理生活。3.上訴人教
    育子女偶爾會給予適當的懲罰，或以口頭、打手心、罰站等以示警惕，絕非如被
    上訴人渲染之家庭暴力污陷之詞，且上訴人亦經常陪伴子女在自家附近公園騎三
    輪車、玩遊戲，彼此相當親密，可由陳玉寶老師、艋柯淑玲主任、三暉幼稚園鄧
    主任願為證可明，然原審未有傳訊，但仍有原審證人洪羅絲、洪珍娜可證上訴人
    愛護子女甚深；另依台灣兒童暨家庭扶助基金會之訪視報告，亦提及上訴人完整
    收藏子女成長與學習之物，表示上訴人珍惜與子女的關係，上訴人與子女互動良
    好，子女有意願與上訴人生活。以上種種，足證上訴人經濟能力、親職能力及支
    持系統而言，上訴人將來會尊重子女興趣發展，並在資訊、外語、思想觀念，提
    供子女良好的教育資源，必要時可栽培子女出國深造，上訴人已提反證證明堪任
    監護人，奈何原判決未見及此，僅因九十一年九月廿九日因教導長子午睡的方式
    不同而引發偶發性之短暫爭執，遽准被上訴人離婚之訴，並推定由上訴人擔任監
    護人不利於子女，自屬違誤。4.上訴人如擔任子女監護人，同意被上訴人與子女
    以下列方式會面交往為：上訴人得於每週五下午放學後接小孩至隔日下午五時
    ，約定地點交還上訴人。若遇有寒、暑假，被上訴人得每月將小孩接回同住連
    續一週。
  (三)關於子女扶養費用部分：1.原審以兩造所生未成年子女均居住桃園縣大溪鎮○○
    路七○三巷七弄十六號，適用台灣地區每人每年平均民間消費支出為計算兩造所
    生未成年子女生活費用之標準，依行政院主計處統計八十九年台灣地區每人每年
    平均消費支出新台幣 (下同) 廿七萬零三百卅九元為計算已支出之扶養費用之標
    準，判令上訴人按月如數給付。然按兩造所生之子女，自出生迄今均於台北市住
    居，未曾長久住居於前揭大溪鎮之房子，原審認被上訴人及子女住居於前揭房屋
    ，因而適用前揭台灣地區之消費支出容有誤會，況此係八十九年度統計資料，已
    不符合現實狀況。2.依民法第一千一百十五條第三項、第一千一百十九條規定，
    並參酌台北市政府主計處編印之台北市家庭收支記帳調查報告，家庭生活費用之
    給付，九十一年度平均每戶每月戶消費支出為七萬零二百九十四元，平均每戶人
    口為三‧九七人，平均每人每月消費支出一萬八千一百六十一元，兩造均有工作
    收入，對兩造所生未成年子女之扶養費用應平均分擔九千零八十元，逾此部分，
    應予駁回。原判決卻逕依行政院主計處之數據而為上訴人敗訴判決，即有違誤。
    3.本件受扶養權利人係未成年子女，惟有未成年子女得依民法第一千一百十四條
    規定向負扶養義務人之上訴人請求給付扶養費，有本院九十年度家上字第二○號
    民事判決意旨可參照，則被上訴人直接向上訴人請求給付扶養費，自難謂有據。
  (四)其他陳述部分：1.被上訴人於訴訟期間，斷絕上訴人與子女之會面或電話聯絡，
    上訴人除多次道歉及其家人百般勸解外，並於九十二年十二起每月將薪資半數一
    萬八千元存入被上訴人帳戶以分攤對子女之生活費用。九十三年六月廿九日暫停
    訴訟期間，上訴人曾送花給被上訴人以表愛意，然被上訴人仍拒絕上訴人與子女
    的任何會面與通電話之機會，上訴人不得已於九十三年八月四日寄發存證信函表
    達希望能與子女會面之意，被上訴人未有回應。2.被上訴人指摘其於婚後，逢年
    過節每至上訴人家送禮均被拒門外，只得帶著小孩回南部娘家過年，其請小孩打
    電話向上訴人之父母問候，亦遭掛電話以對云云，均屬不實。實際上，被上訴人
    婚後不願回上訴人家探望公婆，甚或拒絕探視公婆上訴人父母；每年寒假，被上
    訴人亦係立刻攜子返回南部娘家，從未考慮過帶小孩回公婆家過年，況祖父母疼
    愛內孫，乃人之常情，上訴人父母多日未見兩造子女，焉有不與其閒話家常之理
    ，被上訴人卻指摘上訴人父母掛小孩電話云云，亦與常情不符。3.被上訴人指摘
    上訴人之上班時間於夜間，致無法與小孩相處，且對教育子女無耐性，孩子稍有
    差池，即飽以拳腳，致子女鼻青臉腫云云。然上訴人於子女出生後四年內，均刻
    意安排正常班，即為照顧幼年子女，例假日亦均在家陪件子女成長，反係被上訴
    人每週未即安排自己節目外出，卻要求上訴人在家獨自照顧小孩，況上訴人對自
    己至親骨肉焉有「稍有差池，即拳打腳踢，致鼻青臉腫」之理？如被上訴人所言
    屬實，小孩鼻青臉腫，其傷害可謂明顯，何以學校老師未發現？足見被上訴人所
    言不實。4.被上訴人指摘上訴人為省電而命子女不開燈看電視，且洪00患有斜
    頸現象，均係其帶小孩求診，上訴人置之不理云云。然兩造子女之視力、聽力自
    出生時均正常，此有子女之幼稚園體檢表可供證明，而洪00有近視及散光須配
    戴眼鏡治療，正是被上訴人獨自監護所造成；至洪00斜頸、扁平足矯正，亦係
    兩造共同帶至醫院問診，並訂製扁平足之矯正鞋，絕非如被上訴人所言，上訴人
    不聞不問。5.被上訴人指摘洪00滿月後，即由其台中大姐照顧，而每週均係被
    上訴人自行搭車南下探視云云。然上訴人每二周會載被上訴人及奶粉等幼兒日常
    必需品至台中供被上訴人之姊使用，絕非被上訴人所述，對幼兒不聞不問。6.又
    被上訴人稱，上訴人常撿拾盆栽及床墊等廢棄物，給小孩負面教育。然兩造均會
    不定時購買小孩衣物，且兩造之子女，有四位表姊，五位堂兄姊，則穿其兄姊所
    穿不下之衣物，即已穿之不竭，何須假拾外面之廢棄物？被上訴人所述，顯係誇
    大不實。7.被上訴人指摘上訴人連一碗廿五元之陽春麵，均捨不得買給伊吃，令
    人心寒云云。然上訴人於輪休時，均會準備晚餐等被上訴人下班後食用，然被上
    訴人均藉口沒味口，反要求上訴人為其至巷口之麵攤買麵，久久如此，上訴人因
    不悅而問被上訴人為何不自己於下班時路經麵攤買回食用，僅此而已，卻遭被上
    訴人扭曲。8.被上訴人稱自依保護令將子女交由上訴人探視，詎每次孩子與上訴
    人會面後，回來總是情緒低落，受創，且惡夢連連云云。然上訴人與子女之相處
    機會，自為被上訴人藉保護令所剝奪後，上訴人無不珍惜每一次與子女見面相處
    之機會，上訴人對子女無不百般呵護，且祖父母及姊姊之小孩亦與兩造子女相處
    融洽，兩造子女何來情緒低落，惡夢連連可言。9.兩造曾於九十一年十一月協議
    各自監護子女一人，由上訴人照顧洪00，上訴人從未阻撓被上訴人探視的權利
    ，反而被上訴人無故更改探視地點，甚遭長子抱怨媽媽不守時及更改地方。
貳、被上訴人方面：
一、聲明：上訴駁回。
二、陳述：除與原判決記載相同者，茲引用外，補陳略稱：
  (一)原審准予離婚並無違誤：1.上訴人多次毆打被上訴人，被上訴人於原審提出驗傷
    單等直接證據。2.他案證人許瑞娟、王淑美均可證明被上訴人遭毆打，且上訴人
    多次因為生活瑣事，而性情大怒、動手打人，其脾氣難以控制、甚至摔物、踹門
    （之前復興南路一段92號之住家中之門即被踹破），孩子亦親眼見到，被上訴人
    亦聲請聲請保護令請求協助，此種多次遭受家庭暴力之傷害，與訴訟期間一次次
    出庭，遭受上訴人無理、無情指控，及上訴人再三的謊言、文字遊戲、私下表現
    等，實讓被上訴人想逃得更遠，上訴人沒有悔過與推卸責任、恣意誣指暴戾、拒
    絕溝通，顯見兩造婚姻已生破綻，實難挽回，被上訴人主張不堪同居之虐待外，
    更請求依民法第一千零五十二條第二項事由，主張無法繼續維持婚姻。
　(二)上訴人不適任監護人：1.上訴人長期對子女施虐：上訴人性格暴戾，只要長女洪
　　瑜壎哭泣，即對其吼叫怒斥，完全不顧孩子受過性侵害，情緒常不安、恐懼，特
　　別需要照顧，長女每因上訴人之斥喝嚇得尿失禁，上訴人見狀更是怒氣難平，出
　　手毒打年幼長女，將年幼長女打到嘴巴流血，全身傷痕累累，甚而於被上訴人娘
　　家依然故我，被上訴人家人與上訴人溝通，上訴人竟稱「沒辦法，我沒耐性，打
　　是最快解決之方法。且孩子是我生的，我要怎麼打就怎麼打」云云。九十年十月
　　僅因二名幼子爭吵，上訴人即洪00摑掌踹踢，並以鐵製衣架毆打其臀部，致其
　　多日疼痛難以坐立，上訴人係家庭暴力之加害者，自不適任二名幼子之監護人。
　　況兩造子女洪00於原審庭訊時表示不希望與上訴人同住，社會局社工評估報告
　　中，子女表示要跟被上訴人，洪00表示她會害怕同時也會想念哥哥。2.上訴人
　　疏忽對子女之照顧且教養子女觀念偏差，上訴人庭訊時一再表示欲爭取長子之監
　　護權，卻未曾提及兩造之女，且對兩造之女遭性侵害之事，未曾聞問，反由被上
　　訴人一人獨自處理出庭，顯見上訴人重男輕女之偏差教養態度。2.上訴人視子女
　　為私產，阻絕母子親情，其蓄意阻絕母子親情而不讓子女與被上訴人電話聯繫，
　　並於九十一年十月十六日至同年十一月四日照料二造之女其間，未讓長女就學，
　　而罔顧子女權益。3.上訴人道德感薄弱，且以偏差觀念教養子女：上訴人教導子
　　女不用刷牙洗澡、更換衣物，並教導子女可將公園花木私自挖掘回家，蟑螂死在
　　蛋上的蛋仍可吃，孩子腸胃炎拉肚子，可以包尿褲讓孩子拉肚子一、廿次，常多
　　次把孩子置於家中獨自外出，或讓三、四歲小孩獨自於車上，答應照顧孩子卻將
　　剛滿月的幼女獨自留於家中讓孩子哭到聲嘶力竭。4.上訴人於社會局評估報告中
　　自稱一年有六個月上夜班，且須由上訴人母親及大姊協助照顧子女，然上訴人之
　　母親不僅健康狀況不佳，且酗酒酗賭成性，與其同住之上訴人哥哥還有精神疾病
　　。另外，上訴人哥哥還會毆打上訴人母親，造成兩造子女驚嚇不已，除此外，上
　　訴人哥哥兩次以上跳樓自殺，兩造子女亦曾目睹大伯房間著火冒煙，上訴人家庭
　　狀況不斷，支援系統不良甚明。5.上訴人於庭訊時公開揭露長女之創傷，又為捏
　　造證據，教導子女為不實指控（強迫子女錄音），又變造呈庭證物（上訴人所提
　　之照片日期確有變造之虞）。且上訴人拿取被上訴人留在家中之地價稅及學費收
　　據謊稱已付，再再顯示上訴人對爭取子女之監護權僅是意氣之爭，並未顧慮子女
　　之利益，遑論注重子女之成長與學習，況兩名子女長期遭受暴力相向，且經診斷
　　有強烈不安全感，上訴人自不適任子女監護人。
　(三)被上訴人適任子女監護權：1.幼兒隨母原則：蓋母親優先之原則並不僅僅因為其
　　為母親，而是因為母親為幼兒最大之需求，而且母親可能比父親更能提供良好的
　　看顧，自母親及子女間由於經過十個月血肉相連的懷胎及生產過程，使得母親對
　　於子女較父親有更多感情，實屬無庸置疑。2.子女意願：兩造所生之女洪00表
　　示希望與被上訴人同住，由被上訴人照顧。長女並表示與其兄分開的期間十分想
　　念哥哥，兩造所生長子洪00私下表示希望與被上訴人同住，且自保護令核發後
　　被上訴人及長子、長女同住一同生活，長子與長女間感情融洽，會彼此互相照顧
    並主動分擔家事，亦會寫信或小紙條給被上訴人表達鼓勵、打氣之意，足見依子
    女意願，被上訴人適為子女之監護人，且兩造子女手足感情之深厚，不忍分離。
    3.被上訴人具經濟能力、親職能力、教養意願及支持系統：社會局評估報告指出
    兩造子女過去主要照顧人為被上訴人，被上訴人及兩造子女均與其被上訴人原生
    家庭互動頻繁、關係密切，至於兩造子女在上訴人之原生家庭適應狀況則有待觀
    察，且發現兩造子女與其舅媽感情良好，十分依賴舅媽。且長子洪00自出生由
    被上訴人之原生家庭照顧做月子，長子滿月後即交由被上訴人之姊姊照顧至一歲
    多，長子與被上訴人之姊姊感情深厚。況兩造長女於八十九年間曾遭性侵害而產
    生強烈不安全感，致情緒上需特別照顧與安撫，被上訴人身任幼教老師，得以妥
    適之特別照顧。加以兩名幼子自幼至今皆由被上訴人負主要照顧之責，尤以保護
    令核發後迄今兩年，被上訴人為兩名幼子選擇安排適性教師，心理諮商、遊戲治
    療等，陪同兩名幼子走過黑暗不安期，注重身教、言教及課業輔導、情緒照顧等
    ，使兩名幼子能快樂成長，品學兼優，顯見由被上訴人監護，確實係最有利兩造
    未成年子之方式。
　(四)子女交往會面方式：1.被上訴人原定每逢單數年，由上訴人將孩子接回過年，後
　　由被上訴人接孩子返回南部，然考慮到過年交通不便及舟車勞頓，對孩子形同身
　　心負擔，實際執行有其困難處，故請求能如往常一樣，希望孩子皆能每年隨被上
　　訴人返回南部過年，上訴人得隨時至南部探視孩子，上訴人得事先告知探視日期
　　，於探視當天九點於兩造協議之處將子女洪00、洪00接回將往會面，並於當
　　日下午八點前送回未成年子女至上訴人娘家之處所。寒假期間探視天數仍維持五
　　天。2.暑假期間維持先前請求。
　(五)扶養費用依原審判決。
　(六)其餘陳述部分：1.上訴人長期須值夜班，何來有時間照顧孩子？陪同孩子成長？
　　更不用說半夜幫孩子泡牛奶、換尿布，且兩造爭執時租屋處為六、七坪大，根本
　　沒有廚房，何來下廚做飯菜？上訴人又說長子出生後三年內未上夜班云云，或稱
    子女出生後四年內刻意排正常班，其言不實。2.上訴人對被上訴人及子女有多次
    暴力紀錄，最後一次是九十一年九月廿九日，上訴人當著親人面前出手毆打被上
    訴人，以上訴人有暴力傾向，動輒以拳腳相向之情狀，被上訴人豈敢過問上訴人
    抽煙、喝酒、應酬與朋友聚會之行徑？上訴人猶辯稱被上訴人十分強勢，不准上
    訴人應酬、抽煙，連跟朋友聚會都不行云云，亦屬謊言。3.九十二年四月廿一日
    ，兩造子女到庭證稱見過上訴人多次毆打被上訴人，且具體表示不喜歡到上訴人
    家中，因為阿嬤、姑姑會打她們，且上訴人會無故毆打兩造子女，長子洪00甚
    至在庭上聆聽上訴人與姑姑陳述時，甚至天真的說爸爸和姑姑都說謊，當時法官
    、社工人員、律師均親耳聽聞，顯見上訴人身為人父缺乏誠信，除此外還編造理
    由誣陷他人。4.被上訴人之所以未返公婆家是因為被拒門外，打電話也被其掛電
    話。5.另上訴人所提八十八年一月十六日之照片，日期恐有變造之虞，蓋八十七
    年一月十六日當日係星期六，八十八年一月十五日乃星期五，而上訴人所提照片
    中月曆卻顯示當日係「一月十六日、星期五」，又照片中被上訴人因懷長女洪瑜
    壎（出生日期：八十七年三月十五日）而大腹便便，且長子洪00當時年僅一歲
    ，在在顯示上訴人所提八十八年一月十六日應係八十七年一月十六日長子洪00
    生日之照片，而非八十八年一月十六日兩歲時過生日之照片，故除此之外沒有任
    何一張兩造子女與爺爺、奶奶及姑姑互動照片可供證。6.上訴人於兩造子女生病
    時，還不讓被上訴人帶孩子看醫生，孩子夏天熱得睡不著，也不准孩子吹冷氣；
    看書只能開一小燈，看電視打電腦不能開燈，造成兩造長子洪00視力減弱分別
    為0.6/0.6，散光各175度；洪000.7/0.7，散光各175度。7.被上訴人因珍惜與
    子女相處的時間，會要求提前一個小時見面，然上訴人諸多阻撓。
    理      由
一、被上訴人主張：兩造於八十年一月二十四日結婚，並育有未成年子女洪00、洪
    瑜壎二名，詎上訴人婚後常因細故慣行毆打被上訴人，並予以被上訴人身體上及
    精神上不可忍受之痛苦；又上訴人恣意舉債、暴戾、拒絕溝通之態度、恣意誣指
    被上訴人之行逕，不但無法達到婚姻存在之目的，並致兩造維繫婚姻之互信、互
    諒之基礎蕩然無存，顯見兩造婚姻已生破綻而無回復之希望。為此依民法第一千
    零五十二條第一項第三款之不堪同居之虐待及同條第二項難以維持婚姻之重大事
    由，訴請准被上訴人與上訴人離婚；又上訴人不適任監護人，被上訴人適任監護
    人，對於兩造所生之未成年子女洪00、洪00之權利義務之行使或負擔，請求
    由被上訴人任之。又原法院以九十一年暫家護字第二八○保護令，將子女權利義
    務行使負擔之人暫由被上訴人任之，並於九十二年一月四日執行交付子女，是以
    上訴人自九十二年一月五日起至兩造離婚判決確定之日止，仍應分擔二名子女之
    家庭生活費。被上訴人支出家庭生活費支出，數額得參酌行政院主計處統計八十
    九年國人每人每年平均消費支出二十七萬零三百三十九元為計算已支出之扶養費
    用之標準，被上訴人爰依民法第一千零三條之一或第一百七十六條或第一百七十
    九條之規定，請求上訴人自九十二年一月五日起至兩造離婚判決確定之日止，按
    月於每月五日前給付被上訴人二萬二千五百二十八元（270,339×1/12×2（二名
    子女）×1/2（比例分擔）=22528），及自遲延給付之翌日起至清償日止，按週
    年利率百分之五計算之利息；上訴人一期逾付或不付，視為全部到期。又依民法
    第一千一百一十六條之二及非訟事件第七十一條之六規定，請求上訴人自離婚之
    日起至兩造所生子女成年之日止，應按月負擔二名子女扶養費二萬二千五百二十
    八元〔270,339×（十二個月）×（比例分擔）×２（二名子女）=22,528〕予
    被上訴人等語 (原審判決准兩造離婚。並判命兩造所生未成年子女洪00、洪瑜
    壎權利義務之行使或負擔由被上訴人任之及子女會面交往方式。暨上訴人應給付
    被上訴人十四萬九千四百三十六元及自九十二年七月二十四日起至清償日止，按
    週年利率百分之五計算之利息。及自九十二年七月二十四日起至九十二年十一月
    十七日止，按月於每月五日前給付被上訴人二萬二千五百二十八元；自九十二年
    十一月十八日至九十三年五月十八日止，按月於每月五日前給付被上訴人四千五
    百二十八元。及均自各按月之給付於次月陸日起至清償日止，按週年利率百分之
    五計算之利息。上訴人應自本判決關於對於兩造所生未成年子女洪00、洪00
    權利義務之行使或負擔部分確定均由被上訴人任之之翌日起至兩造所生未成年子
    女洪00、洪00成年之日止，按月於每月五日前給付兩造所生未成年子女洪瑋
    澤、洪00扶養費每人各一萬一千二百六十四元予被上訴人，及自各按月之給付
    於次月陸日起至清償止，按週年利率百分之五計算之利息。上訴人如遲誤一期履
    行者，其後之期間視為亦已到期。並就子女生活費部分分別為准、免假執行之宣
    告，而駁回被上訴人其餘之訴請求。上訴人對於其敗訴部分提起上訴，其餘部分
    未據不服)。
二、上訴人則以：上訴人對被上訴人並無虐待之行為，被上訴人所指上訴人因前揭諸
    事項發生爭執而對其拳腳相向，純屬子虛，絕無其事。九十一年九月二十九日，
    上訴人因長子前一天，至深夜才就寢，隔日因睡眠不足而引發嘴角及內緣破皮多
    處，無法進食精神不佳，上訴人帶長子欲上二樓房間一起午睡，然而長子見被上
    訴人弟媳之長子正在玩電玩，受其吸引，想加入而不肯上樓午睡，上訴人則抱長
    子上樓並耐心規勸，睡醒再玩，然而長子哭鬧不從，被上訴人便上樓來，二話不
    說欲強行將長子帶下樓，上訴人見狀勸阻，詎被上訴人認為上訴人於樓下時沒能
    順從她的意見便是不給她面子，因此即大發雷霆，先猛力揮拳捶打上訴人頭部六
    、七下，上訴人便以雙手保護頭部，以致左手錶帶被被上訴人捶斷掉落，上訴人
    見被上訴人失去理性捶打不停，才以右手反摑被上訴人左臉一下，予以制止，純
    係偶發事件。如判准離婚，因被上訴人不適任子女之監護人，而上訴人適任子女
    之監護人，對於兩造所生之未成年子女洪00、洪00權利義務之行使與負擔請
    求均由上訴人任之。如受不利判決之扶養費用部分，參酌台北市政府主計處編印
    之台北市家庭收支記帳調查報告，家庭生活費用之給付，九十一年度平均每戶每
    月戶消費支出為七萬零二百九十四元，平均每戶人口為三點九七人，依之計算平
    均每人每月消費支出一萬八千一百六十一元，而兩造均有工作收入，對兩造所生
    未成年子女之扶養費用應平均分擔為九千零八十元。但因兩造子女現就讀於公立
    學校，接受九年國民義務教育，且小孩開銷顯比一般成年人少。又兩造於八十四
    年結婚迄九十一年九月間止，期間家庭生活費用確實均由上訴人支付，被上訴人
    從未分擔，是上訴人亦得據民法第一百七十六條第一項、第一百七十九條、第一
    百八十一條之規定，請求被上訴人償還費用及其所受利益；況且被上訴人自九十
    二年一月四日起即視子女為私產，片面斷絕上訴人探視、聯繫子女之基本權利。
    此段期間，上訴人既無法行使親權何期負擔義務呢？故被上訴人並無權利請求上
    訴人負擔九十二年一月四日起之子女教育扶養費等語置辯。
三、兩造不爭執之點：
(一)兩造為夫妻關係，現仍存續中，並育有未成年子女洪00、洪00。
(二)兩造曾於九十一年九月二十九日因子女管教問題發生爭執，上訴人曾以手摑打被
    上訴人左臉。
    以上事實，為兩造所不爭執，並有戶籍謄本、診斷證明書在卷可稽，應堪信為真
    實。
四、兩造爭執之點：
(一)上訴人是否有民法第一千零五十二條第一項第三款、第二項之離婚事由？
(二)如判准兩造離婚，兩造所生子子女權利義務之行使或負擔應由何人任之？
(三)被上訴人得否請求上訴人給付扶養費？
五、關於上訴人是否有民法第一千零五十二條第一項第三款及第二項之離婚事由？
(一)按夫妻之一方受他方不堪同居之虐待者，他方得請求離婚，民法第一千零五十二
    條第一項第三款有明文規定。次按民法第一千零五十二條第一項第三款所謂不堪
    同居之虐待，係指予以身體上或精神上不可忍受之痛苦，致不堪繼續同居者而言
    (最高法院二十三年上字第六七八號判例參照)。惟夫妻共同生活係以誠摯相處為
    基礎，此基礎若未動搖，單一勃谿相互動手毆打，自難謂為虐待；若已動搖，縱
    未動手，亦難謂非虐待，故一方主張受他方不堪同居之虐待時，必須就雙方共同
    生活之全盤情況而觀察，以斷定其虐待事實之有無。又所謂不堪同居之虐待，須
    夫妻之一方基於主觀上之惡意，客觀上對於他方予以身體上或精神上不可忍受之
    痛苦，而不堪繼續同居或共同生活者，始克相當，如非客觀的已達於此程度，不
    容夫妻之一方，以主觀之見解，任意請求與他方離婚。（最高法院八十四年台上
    字第一三九九號判決意旨參照）。
(二)再按婚姻應以誠摰相愛為基礎，由夫妻經營幸福美滿之共同生活，非有足以破壞
    共同生活或難以維持婚姻之重大事由，夫妻之一方不得依民法第一千零五十二條
    第二項規定請求離婚。次按民法第一千零五十二條第二項所稱「有前項以外之重
    大事由，難以維持婚姻者」，乃抽象的、概括的離婚事由，係民法親屬編於七十
    四年修正時，為因應實際需要，參酌各國立法例，導入破綻主義思想所增設。但
    其事由應由夫妻一方負責者，僅他方得請求離婚，是其所採者為消極破綻主義精
    神，而非積極破綻主義。關於是否為難以維持婚姻之重大事由，其判斷標準為婚
    姻是否已生破綻而無回復之希望。而婚姻是否已生破綻無回復之希望，不可由一
    方已喪失維持婚姻意欲之主觀面加以認定，而應依客觀的標準，即難以維持婚姻
    之事實，是否已達於倘處於同一境況，任何人均將喪失維持婚姻意欲之程度而定
    。又該規定之離婚事由，既將同條第一項所列之十款事由排除在外，準此，夫或
    妻依此規定請求離婚，必須有民法第一千零五十二條第一項所列十款以外可歸責
    於妻或夫之事由，且其事由甚為重大，已達難以維持婚姻之程度，始足當之 (最
    高法院九十一年度台上字第二○二三號、八十七年度台上三○二三號、八十七年
    度台上一三○四號、八十七年度台上三六四號)。
(三)本件被上訴人主張上訴人婚後對被上訴人實施暴力，拳腳相向，復於九十一年九
    月二十九日下午二時許，又因細故毆打長子，被上訴人為保護長子用身體抱著長
    子，上訴人即持續毆打被上訴人，直至被上訴人家人上樓制止才罷手，致被上訴
    人左臉、左眼外側疼痛並疑似有腦震盪之現象，被上訴人乃聲請保護令等情，雖
    據提出上訴人不爭之診斷證明書、警局處理家庭暴力案件調查紀錄表為證，且原
    審經調取原法院九十一年度暫家護字第二八０號暫時保護令事件及九十二年度家
    護字第三九號通常保護令事件卷，並有前案暫時保護令、通常保護令附卷可參。
    惟上訴人否認有恣意毆打被上訴人或虐待之事實，辯稱：上訴人並無婚後無故拳
    腳相向情事。僅於九十一年九月二十九日，上訴人因子女管教問題雙方發生爭執
    ，被上訴人認上訴人未順從其意，而大發雷霆，猛力揮拳捶打上訴人頭部，上訴
    人見被上訴人失去理性捶打不停，才以右手反摑被上訴人左臉一下，予以制止，
    純係偶發事件等語。
(四)關於被上訴人所稱上訴人於婚後無故對被上訴人實施暴力乙節，被上訴人就此並
    未提出驗傷單，所舉證人邱文鋒於原審雖證稱「．．被上訴人被打後有幾次打電
    話給我．．我沒有看到被上訴人受傷，她有沒有受傷我不知道．．」，「（被上
    訴人有無告訴你她被打及受傷的情形？）我忘記了，時間太久。」等語 (見原審
    卷一第一一一、一一二頁) ，是證人邱文鋒之證言，尚難為被上訴人有利之證明
    。又證人王妙娟、許瑞娟、王淑美等人於另案本院九十一年度暫家護字第二八０
    號暫時保護令事件雖證述上訴人曾有毆打被上訴人之事，惟該等證人均稱係聽聞
    被上訴人所述說，並非親眼目賭，核其所述，均為傳聞證據，尚非可採。被上訴
    人另稱：八十九年間兩造女兒洪00受他人性侵害時，上訴人還毆打孩子等情，
    亦為上訴人所否認，而觀諸洪00當時驗傷之診斷書所載，僅有「處女膜腫脹痛
    疼」之記載，並無其他任何外傷，被上訴人此部分之主張亦難信為真。此外被上
    訴人復未能舉證證明上訴人有前開或其他暴力行為，是被上訴人此部分之事實，
    洵不足採。
(五)次查被上訴人所稱上訴人於九十一年九月二十九日毆打被上訴人乙節，上訴人固
    坦承是日確有出手掌摑被上訴人，惟兩造是日爭執原因確係起因於兩造對管教子
    女之方式意見不合所致之事實，亦為兩造所不爭執，而觀諸被上訴人所提是日受
    傷之診斷證明書所載：左臉疼痛、左眼外側上方疼痛等情 (見原審卷一第二○頁
    ) ，傷勢尚屬輕微，則兩造既僅因子女管教意見一時相左而起爭執，並非係因兩
    造對感情問題不合所致，尚難以此管教子女方式意見不合，即認已危及兩造婚姻
    關係之維繫。況上訴人於本院審理中亦一再表示深感悔悟，並保證絕不再犯，足
    見上訴人有繼續維繫婚姻關係之最大誠意，則本件自難以前揭之偶發勃谿，即認
    已達不堪同居之虐待程度。且依客觀標準，亦難認有難以維持婚姻之事實，自無
    法僅因被上訴人一方已喪失維持婚姻意欲之主觀面，即予認定兩造婚姻已生破綻
    無回復之希望，而有其他重大事由，難以維持婚姻。至於被上訴人所陳曾聲請保
    護令乙節，固屬實在，惟查該保護令聲請之事由即為本件被上訴人所主張上訴人
    九十一年九月二十九日毆打被上訴人之同一事件，此觀上述案卷自明，且民事家
    庭暴力防治法有關保護令之審核，法院僅以其現有資料，認被害人有受家庭暴力
    之危險，即得核發暫時保護令，至其實體事項，則應由法院於通常保護令審理程
    序中審酌。是尚難以法院已核發保護令，遽認上訴人有虐待或難以維持婚姻之行
    為。
(六)至於被上訴人所稱被公婆所拒、上訴人上夜班、對子女教育無耐性、管教子女不
    當、上訴人不體貼被上訴人等，不惟為上訴人所否認，被上訴人亦未能舉證以實
    其說，且夫妻相處，意見相左自所難免，如何教育子女、與彼此家人相處應為如
    何之態度、是否彼此體貼及家務瑣碎等問題，是否恰當，均屬主觀認知問題，既
    為夫妻，自應彼此付出，互相體諒，遇有意見相左，即應力求溝通，化解誤會。
    兩造確有因上開意見相左而生爭執，惟事後上訴人既已表悔悟，一再希望與被上
    訴人溝通，並當庭表示：「我們於開庭後有多次想和被上訴人溝通，但是被上訴
    人的手機不開機，所以無法連絡」、「我願意為了家庭付出，希望能挽回兩造的
    婚姻」等語，被上訴人雖一再主張：「其實我的手機一直有開機，但我確實沒有
    收到對方律師的電話，只有收到對方的留言，對方的父母一直沒有出面想要解決
    ，我看不出他們有任何的誠意，且對方到目前為止都沒有認錯的意思，我不願意
    將我的下半生交給這種人」等語（見本院卷第一一五頁）。足證兩造之不合，雖
    起因於意見相左，惟事後被上訴人堅持己見，拒絕任何溝通，亦有不當，尚難認
    客觀上上訴人有何對於被上訴人予以身體上或精神上不可忍受之痛苦，而不堪繼
    續同居或共同生活之情形，或有以破壞共同生活或難以維持婚姻之重大事由，自
    不容被上訴人一方，以主觀之見解，任意請求與他方離婚。
六、上訴人既無上述離婚之事由，被上訴人請求酌定兩造所生子子女權利義務之行使
    或負擔，即屬無據。
七、關於被上訴人得否請求上訴人給付扶養費？
    被上訴人主張上訴人在九十二年一月四日起至前開通常保護令之有效期間期滿之
    日即九十三年五月十八日止，上訴人應分擔兩造所生未成年子女之生活費云云。
    按「家庭生活費用，除法律或契約另有約定外，由夫妻各依其經濟能力、家事勞
    動或其他情事分擔之。」修正後民法第一千零三條之一定有明文。本件被上訴人
    主張其因不堪上訴人之暴力，聲請保護令，雖經原法院以九十一年暫家護字第二
    八○號暫時保護令，及以九十二年家護字第三九號於九十二年十一月十八日亦核
    發通常保護令、將兩造所生未成年子女洪00、洪00權利義務行使負擔之人暫
    由被上訴人任之，並於九十二年一月四日執行交付子女之事實，有原法院九十一
    年暫家護字第二八○號暫時保護令、九十二年家護字第三九號保護令附卷可稽。
    惟查上訴人於保護令期間迄至九十三年十月，均按月以ATM 轉帳給付被上訴人一
    萬八千元生活費之事實，為兩造所不爭執 (見本院卷第一七九、八○頁) ，自堪
    信為真。次查上訴人月薪四萬元、被上訴人月薪六萬元 (見本院卷第二七九、二
    八○頁) ，被上訴人經濟能力顯然高於上訴人，兩造既未另行家庭約定生活費之
    負擔，依法自應共同負擔家庭及子女之生活費，又查兩造均居住於台北市，依台
    北市政府主計處編印之台北市家庭收支記帳調查報告，家庭生活費用之給付，九
    十一年度平均每戶每月戶消費支出為柒萬零貳佰玖拾肆元，平均每戶人口為三點
    九七人，依之計算平均每人每月消費支出一萬八千一百六十一元，子女二人之生
    活費為每月三萬六千三百二十二元，本院審酌兩造之經濟能力，被上訴人月收入
    為被上訴人之一點五倍，經濟能力顯然優於上訴人，認兩造子女生活費亦應各按
    其經濟能力比例分擔之，上訴人既已按月給付將其月收入百分之四十五即一萬八
    千元，交予上訴人支付子女生活費，即已給付子女生活費約百分之四九點六，是
    被上訴人主張上訴人應再全額負擔生活費，自屬無據。況本件受扶養權利人係未
    成年子女，依民法第一千一百十四條規定被上訴人不得以其自己名義向上訴人請
    求給付子女扶養費。是本件被上訴人直接向上訴人請求給付扶養費，自難謂有據
    。
八、綜上所述，被上訴人主張上訴人有施以身體或精神上不堪同居虐待之情事，及足
    以破壞共同生活或難以維持婚姻之重大事由發生，依民法第一千零五十二條第一
    項第三款及第二項之規定，訴請離婚，並對於兩造所生之未成年子女洪00、洪
    瑜壎之權利義務之行使或負擔，請求由被上訴人任之，及上訴人應給付子女生活
    費，均難謂有據，不應准許。關於生活費請求部分，被上訴人假執行之聲請亦失
    所附麗，應併予駁回。原審判決准兩造離婚，並判命兩造所生未成年子女洪00
    、洪00權利義務之行使或負擔由被上訴人任之及子女會面交往方式。暨上訴人
    應給付被上訴人十四萬九千四百三十六元及自九十二年七月二十四日起至清償日
    止，按週年利率百分之五計算之利息。及自九十二年七月二十四日起至九十二年
    十一月十七日止，按月於每月五日前給付被上訴人二萬二千五百二十八元；自九
    十二年十一月十八日至九十三年五月十八日止，按月於每月五日前給付被上訴人
    四千五百二十八元。及均自各按月之給付於次月陸日起至清償日止，按週年利率
    百分之五計算之利息。上訴人應自本判決關於對於兩造所生未成年子女洪00、
    洪00權利義務之行使或負擔部分確定均由被上訴人任之之翌日起至兩造所生未
    成年子女洪00、洪00成年之日止，按月於每月五日前給付兩造所生未成年子
    女洪00、洪00扶養費每人各一萬一千二百六十四元予被上訴人，及自各按月
    之給付於次月陸日起至清償止，按週年利率百分之五計算之利息。上訴人如遲誤
    一期履行者，其後之期間視為亦已到期。並就子女生活費部分分別為准、免假執
    行之宣告，自有未洽。上訴意旨指摘原判決此部分不當，求予廢棄改判，為有理
    由，自應由本院予以廢棄改判，如主文第二項所示。
九、本件事證已臻明確，兩造其餘攻擊防禦方法於判決之結果無影響，爰不一一贅述
    ，併予敘明。
十、據上論結，本件上訴為有理由，依民事訴訟法第四百五十條、第七十八條，判決
    如主文。
中　　　華　　　民　　　國　　九十三　　年　　十一　　月　　　十七　　　日
                                  民事第十六庭
                                        審判長法  官  許  正  順
                                              法  官  陳  邦  豪
                                              法  官  魏  麗  娟
正本係照原本作成。
如不服本判決，應於收受送達後二十日內向本院提出上訴書狀，其未表明上訴理由者
，應於提出上訴後二十日內向本院補提理由書狀（均須按他造當事人之人數附繕本）
上訴時應提出委任律師或具有律師資格之人之委任狀；委任有律師資格者，另應附具
律師資格證書及釋明委任人與受任人有民事訴訟法第四百六十六條之一第一項但書或
第二項（詳附註）所定關係之釋明文書影本。
中　　　華　　　民　　　國　　九十三　　年　　 十一 　　月　　 十八 　　日
　　　　　　　　　　　　　　　　　　　　　　　書記官  曾  瓊  安
附註：
民事訴訟法第四百六十六條之一（第一項、第二項）：
對於第二審判決上訴，上訴人應委任律師為訴訟代理人。但上訴人或其他法定代理人
具有律師資格者，不在此限。
上訴人之配偶、三親等內之血親、二親等內之姻親，或上訴人為法人、中央或地方機
關時，其所屬專任人員具有律師資格並經法院認為適當者，亦得為第三審訴訟代理人
。
